【裁判字號】    97,訴,399
【裁判日期】    980424
【裁判案由】    侵權行為損害賠償
【裁判全文】
臺灣臺北地方法院民事判決               97年度訴字第399號
原      告  乙○○
            丙○○
被      告  甲○○
訴訟代理人  張立業律師
複 代理 人  王世豪律師
上列當事人間侵權行為損害賠償事件，經本院九十五年度附民字
第三二四號刑事附帶民事訴訟裁定移送前來，本院於民國九十八
年四月七日言詞辯論終結，判決如下：
    主  文
原告之訴及假執行之聲請均駁回。
訴訟費用由原告負擔。
    事  實
甲、原告方面：
一、聲明：(一)被告應給付原告乙○○新台幣（下同）一百六十四
    萬元，及自起訴狀繕本送達翌日（即民國九十五年一月二十
    五日）起至清償日止，按年息百分之五計算之利息；(二)被告
    應給付原告丙○○一百八十萬二千元，及自起訴狀繕本送達
    翌日（即九十五年一月二十五日）起至清償日止，按年息百
    分之五計算之利息；(三)原告願供擔保請准宣告假執行。
二、陳述略稱：
  (一)第三人張大珩於九十一年四月間，於台北市○○○路○段四
    一二號十一樓開設股票買賣營業店，推銷被告擔任負責人之
    香港養樂多控股公司（下稱香港養樂多公司）股票，該營業
    店並雇用黃文賢擔任分析師，另有業務員陳嘉嘉等二、三十
    人，以詐騙手法鼓吹原告投資，九十一年七月初，更詐稱香
    港養樂多公司將於九十一年底上市，原告乙○○、丙○○因
    而前後共計分別投資一百六十四萬元及一百八十萬二千元，
    購買香港養樂多公司未上市股票。然原告於九十二年九月二
    十五日收到香港養樂多公司之股東通知書，內容記載：香港
    養樂多公司本預計於九十二年第四季上市，因故延後迄未上
    市，故改採於九十二年十月九日前，可換其他已上市公司股
    票（香港老虎科技公司）處理，可以每股港幣零點七元換取
    ，轉換後會以每股港幣零點七元在香港創業版，讓原告賣出
    等語。惟約至九十三年六月十日，香港老虎科技公司股票「
    停止交易」，原告方知受騙。
  (二)香港養樂多公司迄今從未上市，既然股票沒有核准上市，被
    告理應把款項退還原告。被告為香港養樂多公司負責人，該
    公司股權轉讓確認書上有被告簽名蓋章，依侵權行為法律關
    係請求被告損害賠償。對於本院九十四年度自字第一九四號
    刑事案件，判決被告不構成詐欺罪，並未提出上訴，但對詐
    欺罪未成立並不滿意，被告以股票換鈔票，公司倒閉，吸金
    數十億元，造成投資人重大損失，結果只以易科罰金違反證
    券交易法（下稱證交法）結案。被告既經台灣高等法院九十
    六年度上易字第二八○○號判決確定違反證交法，非證券商
    經營證券業務，依民法第一百八十四條第二項規定，被告違
    反保護他人之法律，雖係侵害社會法益，民事責任部分仍構
    成侵權行為。
  (三)被告雖曾辯稱，透過葉子瑋律師已與原告和解，原告不得再
    為求償云云，然由葉子瑋律師覆函法院內容可知，當初係因
    訴外人孫豪不希望香港養樂多公司之負面消息對外散佈而影
    響上市，故由原告以香港養樂多公司股票，向訴外人孫豪質
    借款項，實際上原告二人僅各取得十九萬元，縱該款項實際
    上之資金來源為被告，此亦並非原告與被告和解，被告至少
    應賠付一半的款項，至於被告狀稱原告至葉子瑋律師處撕毀
    和解協議書，並非事實。原告雖有取回和解協議書，但時間
    過久，原告不知道把協議書放置何處。原告再次控告被告詐
    欺，經台灣台北地方法院檢察署（下稱台北地檢署）檢察官
    以九十七年度偵字第二六一七九號對被告為不起訴處分，但
    原告準備繼續聲請再議。
三、證據：提出股權轉讓確認書影本二份、過戶股票影本六十張
    、匯款單影本四份、香港老虎科技公司澄清公布影本一份、
    戶籍謄本二份、台灣高等法院九十六年度上易字第二八○○
    號刑事判決影本一份、台北地檢署檢察官九十七年度偵字第
    二六一七九號不起訴處分書一份為證。
乙、被告方面：
一、聲明：(一)如主文所示；(二)如受不利之判決，願供擔保免為假
    執行。
二、陳述略稱：
  (一)原告主張被告拿香港養樂多公司股票換鈔票，公司倒閉，吸
    金數十億云云，與事實不符：
    (1)被告係香港養樂多公司大股東，希望公司能上市，如未上
      市，損失比任何人都大，僅因使用「養樂多」之名稱，致
      「日本益力多公司」對香港養樂多公司進行商標法訴訟，
      造成香港養樂多公司無法營業及上市，日本益力多公司並
      以法律手段聲請限制令，阻止香港養樂多公司上市，香港
      養樂多公司在香港之商標法訴訟初審敗訴，但在大陸第一
      審勝訴，故香港政府限制香港養樂多公司在香港不能使用
      該名稱，因此香港養樂多公司才改名為「東龍集團控股公
      司」，此乃經香港法院裁判同意改名。被告一直朝上市目
      標邁進，但因日本益力多公司不讓伊公司上市，因此生訟
      ，在香港有訴訟不能上市，須待訴訟了結後才能按上市步
      驟進行。是香港養樂多公司既係在香港合法註冊成立之公
      司，且在中國大陸轉投資設立之公司於九十一年三、四月
      間已完成建廠、量產乳酸菌飲品在即，香港養樂多公司上
      市掛牌案亦已通過香港主管機關之前期審核，倘公司得依
      計劃上市，公司股票行情勢必看漲，於上市前即購買股票
      之投資人自有利可圖。是原告於九十一年四、五月間二次
      購買香港養樂多公司股票之際，香港養樂多公司乃處於前
      景可期之狀態。
    (2)況企業經營必有預定計畫、目標及願景，原告投資購買公
      司股票，係基於對價關係，投資公司股票本屬具風險性、
      射倖性之行為，遑論原告購買境外未上市上櫃公司之股票
      時，公司係已著手在香港掛牌上市，原告身為智慮健全、
      具相當社會經驗之成年人，據此評估公司日後應能成功上
      市而為投資判斷，縱公司事後因商標等問題未能達成上市
      之預期目標，充其量亦僅屬原告投資風險之實現，不能僅
      因事後計畫因故未成或非如預期成就目標、願景，即遽謂
      原告投資購買公司股票遭受損失，係因被告侵權行為。
  (二)本件不構成侵權行為，被告雖違反證交法遭判罪確定，但詐
    欺部分無罪，並無侵害原告個人法益可言：
    (1)原告以被告涉犯詐欺罪部分，經本院九十四年度自字第一
      九四號判決無罪，理由即以香港養樂多公司確係在香港合
      法註冊成立之公司，且在中國大陸轉投資設立之公司於九
      十一年三、四月間已完成建廠、量產乳酸菌飲品在即，香
      港養樂多公司上市掛牌案亦已通過香港主管機關之前期審
      核，倘公司得依計劃上市，公司股票行情勢必看漲，於上
      市前即購買股票之投資人自有利可圖，事後發生「日本益
      力多公司」對香港養樂多公司進行商標法訴訟，造成香港
      養樂多公司無法營業及上市，非原先所得預料，被告並未
      詐欺原告，該案原告並未上訴而確定，顯見被告並無原告
      所稱之侵權行為。又本院九十三年度易字第九六號判決、
      台灣高等法院九十六年度上易字第二八○○號判決就被告
      涉嫌詐欺部分，以業經判決無罪確定，不另為免訴諭知；
      原告雖又向台北地檢署檢察官重複提出詐欺告訴，但仍以
      九十七年度偵字第二六一七九號對被告為不起訴處分，理
      由在於業經判決無罪，足見被告並無詐欺侵權行為。
    (2)按附帶民事訴訟，係因犯罪而受損害之人，為請求回復其
      損害，於刑事訴訟程序附帶提起之民事訴訟，故是項訴訟
      ，限於犯罪事實侵害個人私權，致生損害者始得提起。證
      交法第二十二條第三項所為非經主管機關核准，不得出售
      所持有之新股認購權利證書，而對非特定人公開招募之規
      定，依同法第一百七十五條判處罪刑，所侵害者為公法益
      ，並非個人私權，亦即原告非前述犯罪之直接被害人，依
      法不得提起附帶民事訴訟（最高法院八十年台抗字第二五
      三號裁定意旨參照）。揆諸上揭最高法院裁定意旨，證交
      法第二十二條等相關規定，其性質屬行政刑法，規範目的
      係針對證券服務事業之行政管理，著眼於國家社會法益之
      保障，假設有違上開規定，亦僅係侵害國家社會法益，而
      無侵害原告個人法益可言。
  (三)本件相關刑事判決並未認定被告有如原告所捏稱侵吞公司資
    產行為云云之事實。退一步言，縱被告有如原告所捏稱侵吞
    公司資產行為云云之事實，惟「請求權，因十五年間不行使
    而消滅。但法律所定期間較短者，依其規定。因侵權行為所
    生之損害賠償請求權，自請求權人知有損害及賠償義務人時
    起，二年間不行使而消滅」（民法第一百二十五條、同法第
    一百九十七條第一項前段規定參照），則依上揭規定，自原
    告於九十一年四、五月間二次購買公司股票之際，迄原告提
    起本件訴訟即九十五年一月二十四日，亦早已逾兩年之消滅
    時效，其主張洵無足採。
  (四)退萬步言，縱認本件構成侵權行為，且未罹於時效，惟損害
    之發生或擴大，被害人與有過失者，法院得減輕賠償金額，
    或免除之（民法第二百十七條第一項規定參照）。本件原告
    對於股權當時尚未上市、上櫃之情形知之甚明，而高獲利即
    有高風險，其明知而仍購買，亦顯然與有過失。
  (五)關於葉子瑋律師協商和解簽立協議書之事，因已無協議書正
    本，僅有草稿電子檔，草稿與協議內容未必完全一致，兩造
    是否有達成和解自有疑問，若已和解，原告自不得為本件請
    求；且依協議書草稿電子檔，已成立權利質權之協議（僅變
    價方式係依當事人約定），被告否認原告二人有依協議書草
    稿電子檔第三條約定，於質借期滿即九十四年十二月三十一
    日翌日起一個月內，以書面通知訴外人葉子瑋律師回贖，則
    依議書草稿電子檔第三條後段約定，原告顯然已非股票權利
    人，是否能為本件請求，尚非無疑。被告既係香港養樂多公
    司最大之投資人，也是最大之被害人，基於息事寧人之態度
    ，不得已透過葉子瑋律師出面處理此事，與原告協談之孫豪
    並各給付原告款項，以求原告拋棄對被告提出任何訴訟，有
    原告親筆所書之協議書為據，事情已然了結，原告既自認確
    有此事，但辯稱金額僅為各十九萬元云云，則請原告提出其
    親筆所書之協議書供參酌。
三、證據：提出本院九十四年度自字第一九四號判決影本一份為
    證。
丙、本院依職權調閱本院九十三年度易字第九六號刑事全卷，並
    依職權向葉子瑋律師函詢。
    理  由
甲、程序方面：
一、按「附帶民事訴訟，係因犯罪而受損害之人，為請求回復其
    損害，於刑事訴訟程式附帶提起之民事訴訟，故是項訴訟，
    限於犯罪事實侵害個人私權，致生損害者始得提起。查本件
    刑事確定判決，係認相對人周基順、黃月娥、蔣昉、楊惠霜
    、張世雄、邵培榮及曹常冠共同違反證交法第二十二條第三
    項所為非經主管機關核准，不得出售所持有之新股認購權利
    證書，而對非特定人公開招募之規定，依同法第一百七十五
    條判處罪刑。是相對人所侵害者為公法益，並非抗告人個人
    私權，亦即抗告人非前述犯罪之直接被害人，依法不得提起
    附帶民事訴訟」（最高法院八十年度台抗字第二五三號裁判
    意旨）。被告雖援用上揭最高法院裁判意旨，辯稱原告不得
    以附帶民事訴訟方式起訴云云，然原告所提附帶民事訴訟，
    包括被告違反證交法保護他人法律之侵權行為，以及詐欺侵
    權行為兩部分，與前揭最高法院裁判意旨所示情節不同，被
    告此項抗辯並非可採。
二、次按民事訴訟法第二百五十六條規定：「不變更訴訟標的，
    而補充或更正事實上或法律上之陳述者，非為訴之變更或追
    加。」。經查，原告所提刑事附帶民事起訴狀，原列本件被
    告及徐珍海二人為被告，然徐珍海部分已另由本院九十七年
    度訴字第五六二三號事件審理，本件刑事附帶民事訴訟裁定
    亦僅移送被告甲○○部分，故原告陳稱本件願僅針對被告部
    分審理（參本院卷第九十頁背面），核屬更正事實上及法律
    上之陳述，程序並無不合，應予准許。
乙、得心證之理由：
一、原告主張意旨略以：被告為香港養樂多公司負責人，明知非
    證券商不得經營證券業務，卻於九十一年四月間，透過第三
    人張大珩所開設股票買賣營業店之業務員，以詐騙手法推銷
    香港養樂多公司未上市股票，被告九十一年七月初更詐稱香
    港養樂多公司將於九十一年底上市，原告乙○○、丙○○因
    而前後共計分別投資一百六十四萬元及一百八十萬二千元，
    嗣因香港養樂多公司迄未上市，又宣稱可轉換之香港老虎科
    技公司上市股票，惟約至九十三年六月十日，香港老虎科技
    公司股票「停止交易」，原告方知受騙。被告違反證交法保
    護他人之法律，又詐欺原告，應負侵權行為賠償責任等語。
二、被告答辯意旨則以：(一)香港養樂多公司上市掛牌案本已通過
    香港主管機關之前期審核，係因事後發生「日本益力多公司
    」對香港養樂多公司進行商標法訴訟，造成香港養樂多公司
    無法營業及上市，非原先所得預料，被告並未詐欺原告，遭
    訴詐欺部分亦已無罪確定；(二)被告並未侵吞香港養樂多公司
    資產，雖遭訴非證券商經營證券業務，違反證交法部分判罪
    確定，但係侵害社會法益之犯罪，並非侵害原告個人法益，
    並非違反保護他人法律之侵權行為；(三)縱認被告構成侵權行
    為，原告請求亦已罹於二年時效，若被告仍應負賠償責任，
    因原告購買未上市、上櫃股票，明知具有高風險，對損害之
    發生亦與有過失；(四)葉子瑋律師曾協議處理兩造間之爭執，
    若已達成和解，原告即不得再為請求等語置辯。
三、兩造爭執重點在於：(一)兩造是否已透過葉子瑋律師協商和解
    成立，致原告不得為本件請求？(二)被告有無詐欺原告之侵權
    行為，致應負損害賠償責任？(三)被告違反證交法關於非證券
    商不得經營證券業務之規定，是否違反保護他人法律之侵權
    行為，致應負損害賠償責任？(四)原告主張之請求權是否已罹
    於時效，致不得為本件請求？(五)若被告應負損害賠償責任，
    賠償金額以多少為適當？原告是否與有過失？爰說明如后。
四、兩造並未透過葉子瑋律師達成和解：
  (一)按民法第七百三十六條規定：「稱和解者，謂當事人約定，
    互相讓步，以終止爭執或防止爭執發生之契約。」。經查，
    關於葉子瑋律師是否曾協商成立兩造間之和解，葉子瑋律師
    覆函本院稱：「‧‧‧甲○○先生請託其友人孫姓教授（全
    名不復記憶），希望孫教授出面，以孫教授的名義與乙○○
    先生等人簽署協議書，由乙○○先生等人以香港養樂多股票
    向孫教授質押借款‧‧‧」、「‧‧‧協議書正本僅有壹份
    ，現本律師處僅留有草稿電子檔（如附件）可供鈞院參考‧
    ‧‧。」等語（參本院卷第一○五、一○六頁）。
  (二)根據上揭覆函內容及協議書草稿（參本院卷第一○七頁），
    可知該協議為原告以香港養樂多公司股票向孫教授質押借款
    之協議書，被告並非前揭民法第七百三十六條之「當事人」
    ，顯然並非兩造間就被告是否牽涉侵權行為事宜簽立和解書
    ，原告亦未承諾放棄對被告主張權利，從而被告辯稱兩造透
    過葉子瑋律師達成和解一事，非可採信。
五、被告並無詐欺原告之侵權行為：
  (一)按民法第一百八十四條第一項規定：「因故意或過失，不法
    侵害他人之權利者，負損害賠償責任。故意以背於善良風俗
    之方法，加損害於他人者亦同。」。原告依上揭規定主張：
    第三人張大珩所開設股票買賣營業店之業務員，以詐騙手法
    推銷香港養樂多公司未上市股票，被告九十一年七月初更詐
    稱香港養樂多公司將於九十一年底上市，原告乙○○、丙○○因而前後共計分別投資一百六十四萬元及一百八十萬二千
    元，嗣因香港養樂多公司迄未上市，又宣稱可轉換之香港老
    虎科技公司上市股票，惟約至九十三年六月十日，香港老虎
    科技公司股票「停止交易」，原告方知受騙等語。
  (二)經查，依本院九十四年度自字第一九四號刑事案件查證結果
    顯示：香港養樂多公司確係在香港合法註冊成立之公司，且
    在中國大陸轉投資設立之公司於九十一年三、四月間已完成
    建廠、量產乳酸菌飲品在即，香港養樂多公司上市掛牌案亦
    已通過香港主管機關之前期審核，倘公司得依計劃上市，公
    司股票行情勢必看漲，於上市前即購買股票之投資人自有利
    可圖，事後發生「日本益力多公司」對香港養樂多公司進行
    商標法訴訟，造成香港養樂多公司無法營業及上市，非原先
    所得預料，至於香港老虎科技公司係於八十八年間在香港合
    法設立之科技軟體公司，於九十二年四月間上市，且九十二
    年前三季營收獲利甚豐，被告甲○○於九十二年間寄發通知
    書之際，該公司既屬營運正常之上市公司，且斯時香港養樂
    多公司仍因上開商標訴訟結果未定等問題，致未能上市，從
    而被告為免影響股東權益，乃決定以換取香港老虎科技公司
    股票之方式解決遲未能上市之問題，難認有何詐欺可言，該
    案原告並未上訴而確定，有被告所提出該案件刑事判決影本
    一份在卷可稽（本院卷第二十六頁以下），顯見被告並無原
    告所稱民法第一百八十四條第一項所指之侵權行為。原告雖
    事後就上開確定之刑事判決再行爭執，但於本院訴訟中所提
    出股權轉讓確認書二份、過戶股票六十張、匯款單四份、香
    港老虎科技公司澄清公布一份（均影本）等資料，僅能證明
    原告確有投資，以及香港老虎科技有限公司後來停止交易之
    事實，並無法證明最初被告有詐欺原告之侵權行為存在。
六、原告主張被告違反保護他人法律之侵權行為責任，業已罹於
    消滅時效：
  (一)按民法第一百八十四條第二項規定：「違反保護他人之法律
    ，致生損害於他人者，負賠償責任。但能證明其行為無過失
    者，不在此限。」；又同法第一百九十七條第一項前段規定
    ：「因侵權行為所生之損害賠償請求權，自請求權人知有損
    害及賠償義務人時起，二年間不行使而消滅。」。原告依上
    揭民法第一百八十四條第二項規定主張：被告為香港養樂多
    公司負責人，明知依證交法第二十二條規定，非證券商不得
    經營證券業務，卻違反此項保護他人之法律，致損害於原告
    ，應負賠償責任等語。
  (二)經查，被告違反證交法第二十二條非證券商不得經營證券業
    務之規定而判罪確定，固經本院依職權調閱本院九十三年度
    易字第九六號刑事全卷查明無訛，然姑不論證交法第二十二
    條規定，是否屬於民法第一百八十四條第二項所規定「保護
    他人之法律」，因香港養樂多公司股票並非在我國得公開募
    集發行之股票，而屬境外未上市、上櫃之股票，原告於九十
    一年間購買當時即已知悉，就此違反保護他人法律之主張卻
    遲至九十五年一月間方提出刑事附帶民事訴訟，顯已逾越前
    揭民法第一百九十七條第一項前段規定之兩年時效，從而原
    告依民法第一百八十四條第二項規定，主張被告違反保護他
    人之法律，應負侵權責任，並無理由。
七、綜上所述，原告基於侵權行為法律關係，請求：(一)被告給付
    原告乙○○一百六十四萬元，及自起訴狀繕本送達翌日（即
    九十五年一月二十五日）起至清償日止，按年息百分之五計
    算之利息；(二)被告給付原告丙○○一百八十萬二千元，及自
    起訴狀繕本送達翌日（即九十五年一月二十五日）起至清償
    日止，按年息百分之五計算之利息，其請求為無理由，不應
    准許，應予駁回。原告之訴既經駁回，假執行之聲請失所附
    麗，應併予駁回。
八、兩造之其餘攻擊防禦方法，於本件判決結果無影響，爰不一
    一論列，附此說明。
九、據上論結，本件原告之訴為無理由，依民事訴訟法第七十八
    條、第八十五條第一項前段，判決如主文。
中    華    民    國    98    年    4     月    24    日
                  民事第一庭    法  官  文衍正
以上正本係照原本作成。
如對本判決上訴，須於判決送達後20日內向本院提出上訴狀。
中    華    民    國    98    年    4     月    24    日
                                書記官  潘惠敏


司法院資訊處製作；財團法人民間司法改革基金會備份。
